ACORDAO-COMPLETO-2344879

ACÓRDÃO 1317/2019 ATA 5/2019 - SEGUNDA CÂMARA

VISTOS, relatados e discutidos estes autos de pensão civil deferida em favor de Ana Luiza Rohde Neves, Juliana Rohde Neves e Luis Claudio Neves pela Gerência Executiva do Instituto Nacional do Seguro Social em Santa Maria – RS;
ACORDAM os Ministros do Tribunal de Contas da União, reunidos em Sessão da 2ª Câmara, com fundamento no art. 71, III e IX, da Constituição de 1988, nos arts. 1º, V, 39, II, e 45 da Lei nº 8.443, de 1992, e nos arts. 260, § 1º, e 262, § 2º, do RITCU, ante as razões expostas pelo Relator, em:
9.1. considerar ilegal o ato de pensão civil em favor de Ana Luiza Rohde Neves, Juliana Rohde Neves e Luis Claudio Neves (à Peça 1 sob o nº 10162178-05-2014-000002-8) , negando-lhe o respectivo registro;
9.2. dispensar o ressarcimento das quantias percebidas indevidamente, mas de boa-fé, em consonância com a Súmula n.º 106 do TCU;
9.3. determinar que, no prazo de 15 (quinze) dias contados da ciência desta deliberação, a Gerência Executiva do INSS em Santa Maria – RS adote as seguintes medidas:
9.3.1. faça cessar os pagamentos decorrentes do ato ora considerado ilegal, sob pena de responsabilidade solidária da autoridade administrativa omissa, nos termos do art. 71, IX, da Constituição de 1988 e do art. 262, caput, do Regimento Interno do TCU; 
9.3.2. dê ciência do inteiro teor desta deliberação aos interessados, alertando-os de que o efeito suspensivo proveniente da eventual interposição de recurso junto ao TCU não os eximirá da devolução dos valores percebidos indevidamente após a notificação, no caso de não provimento do recurso, devendo encaminhar os comprovantes dessa notificação ao TCU no prazo de até 30 (trinta) dias; 
9.3.3. encaminhe a este Tribunal, nos termos do art. 262, § 2º, do Regimento Interno do TCU, o novo ato de concessão da aludida pensão civil, sem as ilegalidades indicadas nesta deliberação, para que sejam submetidos à apreciação pelo TCU, na forma do art. 260, caput, do RITCU; 
9.4. determinar que a unidade técnica adote as seguintes medidas:
9.4.1. envie a cópia do presente Acórdão à Gerência Executiva do INSS em Santa Maria – RS, para ciência e efetivo cumprimento das determinações proferidas por este Acórdão; e
9.4.2. arquive o presente processo, sem prejuízo de promover o monitoramento da determinação proferida pelo item 9.3 deste Acórdão, representando ao TCU, se necessário.

Pensão Civil deferida pela Gerência Executiva do Instituto Nacional do Seguro Social em Santa Maria  RS em favor de Ana Luiza Rohde Neves, Juliana Rohde Neves e Luis Claudio Neves.

Segunda Câmara

Gerência Executiva do Instituto Nacional do Seguro Social em Santa Maria - RS.

3. Interessados: Ana Luiza Rohde Neves (CPF XXX.917.230-XX), Juliana Rohde Neves (CPF XXX.570.170-XX) e Luis Claudio Neves (CPF XXX.784.420-XX).

13.1. Ministros presentes: Ana Arraes (Presidente), Augusto Nardes e Raimundo Carreiro.
13.2. Ministro-Substituto convocado: Marcos Bemquerer Costa.
13.3. Ministro-Substituto presente: André Luís de Carvalho (Relator).

ANDRÉ DE CARVALHO

Trata-se de pensão civil deferida em favor de Ana Luiza Rohde Neves, Juliana Rohde Neves e Luis Claudio Neves pela Gerência Executiva do Instituto Nacional do Seguro Social em Santa Maria – RS.
2.	Após a análise final do feito, o auditor federal da Sefip lançou o seu parecer conclusivo à Peça 3 (fls. 1/5) , com a anuência, por delegação de competência, do diretor da unidade técnica (Peça 4) , nos seguintes termos:
	“Trata-se de ato de concessão de pensão civil, submetido, para fins de registro, à apreciação do Tribunal de Contas da União (TCU) , de acordo com o art. 71, inciso III, da Constituição Federal. O ato foi cadastrado e disponibilizado ao TCU por intermédio do Sistema de Apreciação e Registro de Atos de Admissão e Concessões (Sisac) , na forma dos arts. 2º, caput e inciso III, e 4º, caput, da Instrução Normativa - TCU 78/2018. 
	Exame Técnico 
	Procedimentos aplicados 
	2. Os procedimentos para exame, apreciação e registro de atos de pessoal encontram-se estabelecidos na Instrução Normativa - TCU 78/2018 e na Resolução - TCU 206/2007. Em seus arts. 4º, § 2º, e 3º, § 3º, respectivamente, essas normas dispõem que os atos de pessoal disponibilizados por meio do Sisac devem ser submetidos a crítica automatizada do próprio sistema, com base em parâmetros predefinidos. 
	3. Relativamente aos atos de concessão de pensão civil, as rotinas de crítica das informações cadastradas no Sisac foram elaboradas e validadas levando-se em conta as peculiaridades desses atos. Os itens de verificação do sistema compreendem prazos e fundamentos legais, assim como eventuais ocorrências de acumulação. Trata-se de verificações mais abrangentes, minuciosas e precisas do que aquelas que podem ser realizadas por mãos humanas, proporcionando um nível de segurança ainda maior. 
	4. As críticas também consideram os registros do Sistema Integrado de Administração de Recursos Humanos (Siape) . O Siape disponibiliza informações atualizadas sobre as parcelas que integram os benefícios, diferentemente, portanto, do Sisac, que informa as parcelas no momento do registro do ato. Essa confrontação com o Siape fornece uma visão atual e verdadeira da situação, o que permite descaracterizar irregularidades e inconsistências que, embora constantes do Sisac, já foram corrigidas. 
	5. Além da crítica automatizada, há verificação humana adicional no caso de haver alertas do sistema ou informações não formatadas, como esclarecimentos do gestor ou do controle interno.
	Exame das constatações
	6. O conjunto das verificações a que o ato foi submetido encontra-se discriminado em detalhes nas páginas que precedem esta instrução. Não foi constatada qualquer irregularidade. 
	7. Cabe registrar que esse também foi o entendimento do controle interno, que examinou o ato no âmbito da competência definida nos arts. 11 e 12 da Instrução Normativa - TCU 78/2018. 
	8. Assim, cabe proposta de que o ato seja considerado legal e registrado. 
	Conclusão
	9. A abrangência e a profundidade das verificações levadas a efeito fundamentam convicção de legalidade do ato. Assim, cabe proposta no sentido de que seja considerado legal, promovendo-se o seu registro. 
	Proposta de Encaminhamento 
	10. Ante o exposto, propõe-se considerar legal e determinar o registro do ato de concessão de pensão civil integrante deste processo, com fundamento nos arts. 71, inciso III, da Constituição Federal, 1º, inciso V, e 39, inciso II, da Lei 8.443/1992 e 260, § 1º, do Regimento Interno do Tribunal de Contas da União”.
3.	Enfim, por intermédio do Exmo. Sr. Procurador Rodrigo Medeiros de Lima, o MPTCU divergiu da aludida proposta da unidade técnica, consignando, para tanto, o seu parecer à Peça 6 nos seguintes termos:
	“Trata-se do exame do ato de pensão civil instituída por Sinara Beatriz Rohde Neves, exservidora da Gerência Executiva do INSS em Santa Maria-RS. 
	2. Após a aplicação das críticas automáticas a Secretaria de Fiscalização de Pessoal (Sefip) propôs a legalidade e registro do ato (peças 3-4) . 
	3. Observa-se que a ex-servidora ingressou no serviço público em 16/4/2003 (peça 5) , data anterior à promulgação da Emenda Constitucional (EC) 41, de 19/12/2003, aposentou-se por invalidez com proventos proporcionais em 28/2/2014, faleceu e deixou pensão em 21/7/2014, data posterior à promulgação da EC 70, de 30/3/2012. 
	4. Conforme consta do Siape (peça 3, p. 3) , o benefício pensional vem sendo reajustado incorretamente pelo índice previdenciário: ‘Tipo de pensão: 54-LEI 8.112/1990 - EC 41/2003 - LEI 10.887/2004’. 
	5. Ressalte-se que a EC 70/2012 acrescentou à EC 41/2003 o art. 6º-A e seu parágrafo único, in verbis (grifos inseridos) : 
	‘Art. 6º-A. O servidor da União, dos Estados, do Distrito Federal e dos Municípios, incluídas suas autarquias e fundações, que tenha ingressado no serviço público até a data de publicação desta Emenda Constitucional e que tenha se aposentado ou venha a se aposentar por invalidez permanente, com fundamento no inciso I do § 1º do art. 40 da Constituição Federal, tem direito a proventos de aposentadoria calculados com base na remuneração do cargo efetivo em que se der a aposentadoria, na forma da lei, não sendo aplicáveis as disposições constantes dos §§ 3º, 8º e 17 do art. 40 da Constituição Federal. 
	Parágrafo único. Aplica-se ao valor dos proventos de aposentadorias concedidas com base no caput o disposto no art. 7º desta Emenda Constitucional, observando-se igual critério de revisão às pensões derivadas dos proventos desses servidores’. 
	6. Transcreve-se, por oportuno, trecho do voto condutor do Acórdão 11276/2018-TCU-Segunda Câmara, de relatoria do Ministro José Múcio Monteiro, que tratou de caso semelhante: 
	‘6. Verifica-se que o referido ato de concessão foi editado quando já se encontravam em vigência o art. 6º-A e seu parágrafo único, acrescidos à EC 41/2003 pela EC 70/2012, ou seja: 
	 (...) 
	7. Dessa forma, entendo que não é o caso de somente expedir determinação para que o órgão reveja a forma de atualização dos benefícios recebidos pelas pensionistas, mas de considerar o ato ilegal, de modo que seja enviado, via Sisac, novo ato devidamente corrigido relativamente ao seu fundamento legal, com indicação expressa da garantia da paridade entre os proventos da pensão e a remuneração do cargo que o instituidor inválido ocupava quando em atividade, conforme a jurisprudência deste Tribunal (Acórdão 2553/2013-TCU-Plenário, de relatoria da Ministra Ana Arraes, e 9.468/2018-TCU-1ª Câmara, de relatoria do Ministro Walton Alencar Rodrigues) . 
	8. Cumpre destacar que existem situações nas quais os reajustes dos proventos com base nos índices concedidos pelo RGPS podem resultar em montantes superiores aos obtidos com aplicação do critério da paridade. 
	9. Tendo em vista que o referido ato de concessão foi encaminhado para apreciação por esta Corte de Contas há menos de cinco anos, não se faz necessária a prévia oitiva das interessadas.
	10. Entendo que o ato de interesse das beneficiárias Maria Aparecida Rodrigues de Amorim e Maria da Luz Vasconcelos Bezerra deve ser julgado ilegal, dispensando as pensionistas do ressarcimento das importâncias recebidas de boa-fé, nos termos da Súmula TCU 106’. 
	7. A pensão em exame não inclui, em seus fundamentos, a EC 70/2012, vigente na data da concessão do benefício pensional, tampouco está sendo reajustada pela regra da paridade. 
	8. Desse modo, seguindo a jurisprudência deste Tribunal, este representante do Ministério Público de Contas opina pela ilegalidade e negativa de registro do ato de pensão civil em apreço, e sugere esclarecer ao órgão jurisdicionado que a concessão poderá prosperar mediante a emissão de novo ato, livre das irregularidades apontadas. 
	9. Como o ato foi enviado ao TCU em 9/3/2016, portanto, há menos de cinco anos, está dispensada a realização de oitiva prévia dos beneficiários da pensão, nos termos do entendimento firmado pelo Acórdão 587/2011-TCU-Plenário”.
	É o Relatório.

não há.

Procurador Rodrigo Medeiros de Lima.

PESSOAL. PENSÃO CIVIL A PARTIR DE APOSENTADORIA POR INVALIDEZ. ÓBITO NA VIGÊNCIA DA EMENDA CONSTITUCIONAL Nº 70, IMPONDO O REAJUSTE DO BENEFÍCIO PENSIONAL PELA REGRA DA PARIDADE. ILEGALIDADE DO ATO EM DESACORDO COM ESSE CRITÉRIO. NEGATIVA DE REGISTRO. DETERMINAÇÕES.

PENSÃO CIVIL (PCIV)

Secretaria de Fiscalização de Pessoal (Sefip).

Trata-se de pensão civil deferida em favor de Ana Luiza Rohde Neves, Juliana Rohde Neves e Luis Claudio Neves pela Gerência Executiva do Instituto Nacional do Seguro Social em Santa Maria – RS sob as seguintes condições:
	Peça
	Instituidor
	Tipo de ato
	Data do óbito
	Vigência
	Enviado ao TCU
	Beneficiários

	1
	Sinara Beatriz Rohde Neves
	Inicial
	21/7/2014
	21/7/2014
	9/3/2016
	- Ana Luiza Rohde Neves
 (nascimento: 29/7/1996) ;
- Juliana Rohde Neves
 (nascimento: 25/11/2006) ;
- Luis Claudio Neves
 (nascimento: 1º/4/1962) 

2.	Como visto, após a análise final do feito, a Sefip pugnou pela legalidade do ato de pensão civil instituída por Sinara Beatriz Rohde Neves.
3. 	O MPTCU, por outro lado, opinou pela ilegalidade do ato, ao vislumbrar que a referida pensão não incluiria, nos seus fundamentos, a EC nº 70/2012, a despeito de ela estar vigente na data da concessão do aludido benefício pensionado, não tendo sido, tampouco, reajustada pela regra da paridade.
4.	A então servidora teria ingressado no serviço público em 16/4/2003 (Peça 5) , ou seja, em data anterior à promulgação da EC nº 41, de 19/12/2003, e aposentou-se por invalidez com os proventos proporcionais em 28/2/2014, tendo, ao final, falecido e deixado a referida pensão em 21/7/2014, isto é, em data posterior à promulgação da EC nº 70, de 30/3/2012. 
5.	Ocorre que, a partir da pesquisa no Siape (Peça 3, fl. 3) , o benefício pensionado teria sido incorretamente reajustado pelo índice previdenciário: “Tipo de pensão: 54-LEI 8.112/1990 - EC 41/2003 - LEI 10.887/2004”, já que a EC nº 70, de 2012, teria acrescentado o art. 6º-A, como o seu parágrafo único, à EC nº 41, de 2003, nos seguintes termos: 
	“Art. 6º-A. O servidor da União, dos Estados, do Distrito Federal e dos Municípios, incluídas suas autarquias e fundações, que tenha ingressado no serviço público até a data de publicação desta Emenda Constitucional e que tenha se aposentado ou venha a se aposentar por invalidez permanente, com fundamento no inciso I do § 1º do art. 40 da Constituição Federal, tem direito a proventos de aposentadoria calculados com base na remuneração do cargo efetivo em que se der a aposentadoria, na forma da lei, não sendo aplicáveis as disposições constantes dos §§ 3º, 8º e 17 do art. 40 da Constituição Federal. 
	Parágrafo único. Aplica-se ao valor dos proventos de aposentadorias concedidas com base no caput o disposto no art. 7º desta Emenda Constitucional, observando-se igual critério de revisão às pensões derivadas dos proventos desses servidores”.  (grifou-se) 
7.	Esse entendimento estaria alinhado, aliás, com a jurisprudência do TCU (v.g. Acórdãos 3.331/2013 e 9.468/2018, da 1ª Câmara, Acórdão 2553/2013-TCU-Plenário, e Acórdão 11276/2018-TCU-Segunda Câmara) , no sentido de que as pensões deixadas por servidores aposentados por invalidez devem ser reajustadas pela regra da paridade com a remuneração dos servidores ativos e fundamentadas na EC nº 70, de 2012, já que ela introduziu o referido art. 6º-A, com o seu parágrafo único, à EC nº 41, de 2003.
8.	Não por acaso, ao proferir o voto condutor do aludido Acórdão 11276/2018-TCU-Segunda Câmara, o ilustre Ministro-Relator José Mucio Monteiro fez registrar que:
	“ (...) 6. Verifica-se que o referido ato de concessão foi editado quando já se encontravam em vigência o art. 6º-A e seu parágrafo único, acrescidos à EC 41/2003 pela EC 70/2012, ou seja: 
	 (...) 7. Dessa forma, entendo que não é o caso de somente expedir determinação para que o órgão reveja a forma de atualização dos benefícios recebidos pelas pensionistas, mas de considerar o ato ilegal, de modo que seja enviado, via Sisac, novo ato devidamente corrigido relativamente ao seu fundamento legal, com indicação expressa da garantia da paridade entre os proventos da pensão e a remuneração do cargo que o instituidor inválido ocupava quando em atividade, conforme a jurisprudência deste Tribunal (Acórdão 2553/2013-TCU-Plenário, de relatoria da Ministra Ana Arraes, e 9.468/2018-TCU-1ª Câmara, de relatoria do Ministro Walton Alencar Rodrigues) . 
	8. Cumpre destacar que existem situações nas quais os reajustes dos proventos com base nos índices concedidos pelo RGPS podem resultar em montantes superiores aos obtidos com aplicação do critério da paridade. 
	9. Tendo em vista que o referido ato de concessão foi encaminhado para apreciação por esta Corte de Contas há menos de cinco anos, não se faz necessária a prévia oitiva das interessadas.
	10. Entendo que o ato de interesse das beneficiárias Maria Aparecida Rodrigues de Amorim e Maria da Luz Vasconcelos Bezerra deve ser julgado ilegal, dispensando as pensionistas do ressarcimento das importâncias recebidas de boa-fé, nos termos da Súmula TCU 106”.
9.	Diante, enfim, da entrada da aludida pensão civil no TCU há menos de 5 anos, não se faz necessária a prévia oitiva dos aludidos interessados, no presente momento, estando esse entendimento em plena consonância com a jurisprudência do STF (v.g.: MS-25.116 e MS-25.403) e com a exceção prevista na Súmula Vinculante nº 3 do STF, além de estar em sintonia com a jurisprudência do TCU (v. g.: Acórdão 587/2011-TCU-Plenário, entre outros) .
10.	Incorporo, portanto, o parecer do MPTCU a estas razões de decidir e, assim, entendo que o TCU deve considerar ilegal o aludido ato de pensão civil em favor de Ana Luiza Rohde Neves, Juliana Rohde Neves e Luis Claudio Neves, negando-lhe o respectivo registro.
Ante o exposto, pugno pela prolação do Acórdão ora submetido a este Colegiado.
	
TCU, Sala das Sessões, em 26 de fevereiro de 2019.
Ministro-Substituto ANDRÉ LUÍS DE CARVALHO 
Relator